【裁判字號】    95,交上易,1352
【裁判日期】    971021
【裁判案由】    過失傷害
【裁判全文】
臺灣高等法院臺中分院刑事判決      95年度交上易字第1352號
上  訴  人  臺灣苗栗地方法院檢察署檢察官
上  訴  人
即  被  告  甲○○
上列上訴人因過失傷害案件，不服臺灣苗栗地方法院95年度交易
字第15號中華民國95年8月2日第一審判決（起訴案號：臺灣苗栗
地方法院檢察署94年度偵字第4022號），提起上訴，本院判決如
下：
    主  文
原判決撤銷。
甲○○犯過失致人於死罪，處有期徒刑捌月，減為有期徒刑肆月
，如易科罰金以銀元參佰元及新台幣玖佰元折算壹日。
    事  實
一、甲○○於民國94年6 月12日13時許，駕駛車號ZA-3458 號自
    用小客車，沿苗栗縣竹南鎮中英里台16線外側車道限速40公
    里之路段，由北往南方向行駛。其至同路段91.7公里處，欲
    右轉至同路段保安林62號產業道路時，明知行經無號誌交岔
    路口右轉彎時，應在距離交岔路口30公尺前先顯示方向燈，
    駛至路口後再行右轉；並應注意右後方直行來車動態，且按
    當時之天候晴、路況乾燥無缺陷，並無不能注意之情事。詎
    其疏未注意在交岔路口30公尺前開啟右側方向燈，及留意右
    後方已駛近之直行來車動態，竟貿然右轉；適有蘇衛世騎乘
    車號181-FAL號大型重機車，沿上述道路之機車道，由北往
    南行駛時，亦明知該路段速限為40公里/小時，竟仍以時速
    逾50公里之速度超速行駛，且行經無號誌交岔路口時，亦未
    減速慢行，採取隨時停車準備之安全措施，待接近台16線與
    保安林62號產業道路之無號誌交岔路口時，始察覺前方有甲
    ○○所駕駛之自小客車正由外側車道右轉進入前方無號誌之
    保安林62號產業道路之狀況，雖採取緊急安全措施踩煞車，
    仍因煞車失控而人車倒地後往前滑行，並衝撞甲○○所駕駛
    之上述自小客車的後方右後車尾，致蘇衛世受有右膝上截肢
    、頭部外傷合併瀰漫性軸索傷害，以及蜘蛛膜下腔出血，且
    因無法自行呼吸及意識不清，而長期仰賴呼吸器輔助臥床不
    起，進而引發肺炎、泌尿道感染、肋膜積水感染、細菌性腹
    膜炎；並於95年6月28日因多處感染引發敗血性休克死亡。
    甲○○發現肇事後，隨即向鄰近之「超越訓犬學校」借用電
    話報警，在其犯罪未被有偵查權之公務員或機關發覺前，向
    據報後到場處理本件交通事故之警員鄧志強坦承犯行，進而
    接受裁判。
二、案經蘇衛世之妻丙○○訴由苗栗縣警察局竹南分局報請臺灣
    苗栗地方法院檢察署檢察官偵查後起訴。
    理  由
一、訊據上訴人即被告（下稱被告)王由那雖坦承駕駛前述車輛
    ，於上述時、地，行經前述路段，欲右轉往同路段保安林62
    號產業道路時，其車輛右後側，為蘇衛世所騎乘之機車撞及
    ，蘇衛世倒地受傷等事實，然否認有過失，並辯稱：「因為
    當時我的速度很慢，我慢慢右轉彎，已經轉過去了。那個地
    方的轉彎幅度很大，我要轉彎時，我很慢，且有打方向燈，
    因為我先生有坐在我的旁邊，我不可能對我的先生冒險。因
    為被害人的車速很快，他的煞車煞不住，結果跌倒之後，機
    車滑行才撞到我的車子，因為他的傷蠻重的，他的傷如此重
    ，是因為他的車速過快，煞不住，連人帶車往前滑行，他的
    右腳肌肉爆裂，血肉模糊，之後撞到我的車，才會這樣嚴重
    。」，且對於被害人蘇衛世於車禍事故發生後1年即95年6月
    28日之死亡結果則辯稱：被害人的死亡本件車禍無關云云。
    惟查：
(一)本件被害人因上開交通事故當場受有右側下肢脛骨外傷及開
    放性骨折、且有出血性休克及外傷合併腦水腫之傷害，經施
    以腦室外引流、顱內壓監視器置入術、脛骨骨折開放性復位
    鋼釘外固定手術及右脛骨清創手術、右膝上肢截肢手術及氣
    切手術後，仍因無法自行呼吸及意識不清，需長期臥床使用
    呼器輔助依賴，並接受呼吸器脫離及呼吸訓練，惟仍無法脫
    離呼吸器，且除四肢癱瘓外，意識仍不清等情，業經告訴人
    丙○○於警詢、偵訊及原審審理時指訴在卷，並有苗栗縣警
    察局竹南分局道路交通事故調查報告表、談話紀錄表、道路
    交通事故現場圖、診斷證明書、現場照片及童綜合醫院94年
    8 月3日診斷證明書附卷可稽，且被害人於事故發生後，經
    送醫治療後，一度曾因病情穩定，而於意識仍屬不清，且四
    肢癱瘓情況下，於94年8月23日出院，然因持續有發燒現象
    ，於同年9月16日再度住院治療，並診斷為頭部外傷合併蜘
    蛛網膜下腔出血、腦病變、上消化道出血及B型肝炎合併肝
    硬化及脾腫大，亦有童綜合醫院95年5月26日 (95)童醫字第
    0616號函附之病歷資料一份在卷可憑，本件被害人於車禍發
    生前雖已有肝硬化病史，但日常生活尚可自主，且衡諸常情
    ，被害人縱令係長期肝硬化病史之病人，然上開肝臟病變問
    題，尚不致造成被害人驟然發生敗血性休克之死亡結果，被
    害人實係因本件車禍受傷引發頭部外傷腦出血、右側下肢外
    傷骨折，雖已施行截肢及腦室外引流等手術治療，仍因意識
    不清，無法自行呼吸而自此臥床不起，進而引發多處器官感
    染，最後於95年6月28日因多處感染引發敗血性休克死亡，
    有被害人之病歷資料在卷可參，是以，本件被害人之死亡雖
    非直接導因於車禍造成之受傷，但仍係因被害人車禍受傷後
    因意識不清情況下，長期臥床引發多處感染之併發病症，致
    被害人終因該上開感染導致敗血性休克死亡，足見，被害人
    之死亡與本件車禍傷害間有因果關係存在至明，且經送請行
    政院衛生署醫事審議議委員鑑定後，亦採相同之見解，有該
    署97年8 月4日衛署醫字第0970213411號函該署醫事審議委
    員會第0000000號鑑定書在卷可參 (見本院卷p97-99），至
    於童綜合醫院雖以96年6月1日 (96)童醫字第0671號函 (見
    本院卷P55）表示被害人之死亡係導因於肝硬化代償失調所
    致之併發症，造成敗血性休克，然造成被害人敗血性休克之
    感染狀況，非僅止於被害人B型肝焱合併肝硬化及脾腫大所
    造成之感染，尚有被害人因長期臥床所引發之肺炎、泌尿道
    等感染，亦有上開醫院鑑定委員會之鑑定報告及被害人之病
    歷表等可考，再佐以童綜合醫院另於96年11月14日以 (96）
    童醫字第1508號函文 (見本院卷P67-68)亦僅說明本件被害
    人之肝硬化代償失調並造成被害人之肝衰竭，及車禍與被害
    人之肝衰竭無關，然對於造成被害人死亡之敗血性休克之原
    因，除係肝硬化代償失調外，並未否認造成上開敗血性休克
    者，尚有被害人因長期臥床引起之多處器官感染，顯見，本
    件縱被害人罹患肝硬化多年，仍無礙造成被害人因敗血性休
    克致死之結果，與本件車禍所造之傷害間有因果關係存在之
    成立，童綜合醫院之函文，尚不足為任何有利被告之認定。
    綜上，本件被害人之死亡與車禍發生間具有因果關係，洵堪
    認定。
(二)按汽車行駛至交岔路口，右轉彎時，應距交岔路口30公尺前
    顯示方向燈，駛至路口後再行右轉，道路交通安全規則第10
    2條第1項第4款定有明文。查本件被告所駕駛之自用小客車
    於上揭無號誌之交岔路口右轉彎時，遭右後方直行之蘇衛世
    騎乘重型機因煞車不及與失控下，致人車倒地往前滑而追撞
    被告自小客車之後方右側等情，已如前述，肇事地點為無號
    誌交岔路口，被告行經該交岔路口欲右轉彎時，本應在交岔
    路口前方30公尺處即應打方向燈號，預先向右後方機車道上
    之直行車輛示意，然依證人蔡宗顯於警偵訊時均明確證稱：
    沒有看到對方自小客車轉彎有打方向燈等語（見偵卷P35背
    面-36、48），被告雖辯稱伊確實有打方向燈，然依被告於
    車禍發生之際，接受現場處理員警之詢問時所供稱：約在血
    跡附近位置處打方向燈後右轉等語（見偵卷P26），再佐以
    卷附之道路交通事故現場圖及照片所示（見偵卷P15-20），
    可知車禍發生後現場遺留血跡之位置，係在交岔路口上，且
    依現場圖所繪製被告車輛之動線，亦見被告之車輛已處於轉
    彎之行進狀態，足徵證人蔡宗顯證稱被告於事發當時，並無
    在接近交岔路口前方30公尺處前施打方向燈號等情，與事實
    相符，堪予採信，被告上開辯詞，乃卸責之詞，無可採信為
    真正。至於，依卷附現場圖所示，本件被害人蘇衛世之機車
    留有煞車痕11.6公尺，倒地後之擦痕7.3公尺，及證人蘇宗
    顯證稱當時伊與被害人之車速約5、60公等語，辜且不論被
    害人騎乘機車行經上開路段是否超速駕駛，然被告駕駛車輛
    進入肇事交岔路口前30公尺處，既未依規定顯示方向燈，並
    遭右後方直行車輛因煞車不當人車倒地而往前滑行轉之蘇衛
    世機車由後方右側追撞發生碰撞，堪認被告轉彎未依規定顯
    示方向燈，且未充分注意右側已駛近之直行來車動態至明，
    被告對本件車禍之發生，自有過失。
(三)末按行車速度依速限標誌之規定，行經無號誌之交岔路口，
    應減速慢行，作隨時停車之準備，道路交通安全規則第93條
    第1項第2款定有明文。本件肇事路段之行車速限為40公里/
    小時，有道路交通事故調查報告表（一）在卷可參（見偵卷
    p13），而依證人蔡宗顯證稱：當天共有20部機車同行，被
    害人在其前方，當時之車速約5、60公里等情，及國立交通
    大學參酌本件被害人蘇衛世之機車係先煞車，後倒地，再撞
    及前車後方後，在現場所遺留之煞車痕11.6公尺，及倒地後
    之擦痕7.3公尺等跡證，佐以證人蔡宗顯證稱：蘇衛世駕駛
    大型重型機車181-FAL號突然之後輪突然往上翹起約有1公尺
    高度後，機車就失控倒地往前滑行撞到右轉彎的自小客車等
    情，估計事故發生前被害人蘇衛世大型重機車煞車痕前速率
    為54.13公里/小時，亦有國立交通大學函附行車事故鑑定意
    見書在卷可參（見本院卷p61-63），足證，本件事故發生前
    ，被害人蘇衛世駕駛重型機車行經苗栗縣竹南鎮中英里台16
    線外側車道91.7公里處時，並未依速限標誌行駛，且於行經
    該路段與保安林62號產業道路之經無號誌交岔路口時，亦未
    採取減速慢行，作隨時停車準備之安全措施至明。從而，本
    件被害人蘇衛世騎乘機車行經該無號誌之交岔路口時，除未
    依規定減速慢行作隨時停車之準備外，反而超速行駛，被害
    人就本件事故之發生及死亡之結果，顯然亦與有過失，且其
    過失對本件車禍之發生同為屬肇事原因，此經臺灣省竹苗區
    區車輛行車事故鑑定委員會及交通大學行車事故鑑定結果，
    均同此認定，有臺灣省竹苗區車輛行車事故鑑定委員會竹苗
    區940334號鑑定意見書、國立交通大學96年10月31日交大管
    運字第0960016524號函附鑑定意見書在卷可佐 (見偵卷P8-1
    0、本院卷P60-64 )。至於臺灣省車輛行車事故覆議鑑委員
    會雖認本件車禍之發生，以被告於交岔路口轉彎前有遵守顯
    示方向燈之規定，認被告應為肇事次因，被害人則為肇事主
    因，然本件被告於案發駕車行經肇事路段時，並未依道路交
    通安全規則於交岔路口前30公尺處即施打方向燈，已詳述如
    前，是以，臺灣省車輛行車事故覆議鑑委員會依錯誤之事實
    所為之鑑定結果，自無可採，附此敘明。
(四)惟被害人之有無過失僅為民事責任上之過失相抵問題，與被
    告本人之行為有無過失，是否應負刑事責任，並無直接相關
    。換言之，被告駕車行經交岔路口，未依規定施打方向燈，
    且未充分注意右側已駛近之直行來車動態，即冒然右轉，縱
    因被害人行經該無號誌交岔口亦疏未減速慢行，作隨時停車
    之準備，復仍超速行駛，致察覺前行車輛無預警右轉時，因
    超速且煞車不當而人車倒地向前滑行，與前方被告車輛發生
    碰撞，並因傷重長期臥床，終致敗血性休克死亡，雖同為本
    件事故之肇事原因，亦無礙於被告之刑事過失責任之成立。
(五)綜上所述，本件被告之過失與被害人之死亡結果具有相當因
    果關係亦明，事證明確，被告上揭犯行堪以認定。
二、查，被告行為後，刑法業已於95年7月1日修正施行：
(一)、關於被告自首之減輕刑責規定，修正前刑法第62條前段：「
    對於未發覺之罪自首而受裁判者，減輕其刑。」，而修正後
    刑法第62條前段則規定：「對於未發覺之罪自首而受裁判者
    ，得減輕其刑。」經比較新舊法結果，新法將被告自首僅列
    為「得」減輕刑責事由，法官得於斟酌犯罪情狀及自首原因
    後不予減刑，舊法則為「必」減輕其刑，並未給予法官任何
    裁量空間，自以舊法較有利於被告。
(二)、被告行為後，刑法第33條第5款亦有修正，修正後刑法第33
    條第5款規定「罰金：新臺幣一千元以上，以百元計算之」
    ，與修正前刑法第33條第5款規定「罰金：一元以上」不同
    。比較新舊法結果，以舊法較有利於被告，故依刑法第2條
    第1項前段規定，本案關於刑法第284條第2項之法定刑罰金
    部分，自應適用行為時之法律即修正前刑法第33條第5款規
    定決定其罰金部分之法定刑。
(三)、被告行為後，修正增訂之刑法施行法第1條之1規定：「中華
    民國94年1月7日刑法修正施行後（按指95年7月1日），刑法
    分則編所定罰金之貨幣單位為新臺幣。94年1月7日刑法修正
    時，刑法分則編未修正之條文定有罰金者，自94年1月7日刑
    法修正施行後，就其所定數額提高為30倍。但72年6月26日
    到94年1 月7日新增或修正之條文，就其所定數額提高為3倍
    」。而本件被告所犯刑法第276條第1項之罪，定有罰金刑，
    且為刑法分則編未修正之條文而定有罰金刑者；於刑法施行
    法第1條之1修正增訂前，其貨幣單位為銀元，比較新舊法適
    用之結果，其關於法定刑為罰金部分之提高標準，均無不利
    之情形，故依刑法第2條第1項前段規定，本案關於刑法第27
    6條第1項之法定刑罰金提高標準部分，自應適用行為時之法
    律即罰金罰鍰提高標準條例第1條之規定。
(四)、被告行為後，罰金罰鍰提高標準條例第2條業於95年5月17日
    刪除第2條條文；並自95年7月1日施行，而刑法第41條第1項
    前段關於易科罰金之折算標準已由舊法之銀元1百元、2百元
    、3百元修正為新臺幣1千元、2千元、3千元，因屬科刑規範
    事項之變更，其折算標準為裁判時所應諭知，自有就新舊法
    規定比較之必要，經比較新舊法結果，以被告行為時之舊法
    較為有利於被告，是依刑法第2條第1項前段之規定，應適用
    被告行為時之舊法即依修正前刑法第41條第1項前段、修正
    前罰金罰鍰提高標準條例第2條之規定，諭知以銀元3百元（
    即新臺幣9百元）折算1日作為易科罰金之折算標準
三、核被告所為，係犯刑法第276條第1項之過失致死罪。公訴人
    雖認被告所犯係刑法第284條第1項後段之過失致重傷害罪嫌
    云云，惟本件被害人蘇衛世因車禍所受之傷勢，因意識不清
    、長期臥床，終因多處器官感染導致敗血性休克死亡，已如
    前述，是公訴人所認顯係有誤，起訴法條應予變更。被告於
    肇事後，在有偵查犯罪職務之公務員知悉犯罪事實前，即向
    到場處理之苗栗縣警察局竹南分局警員鄧志強陳述其係肇事
    者並接受裁判，業據被告於原審陳明在卷，並有警員於現場
    對被告所製作之交通事故談話紀錄表、肇事人自首情形紀錄
    表各1份存卷可佐，核與自首之規定相符，應依修正前刑法
    第62條前段減輕其刑。
四、原審以被告罪證明確，予以論罪科刑，固非無見，惟查本件
    事故之發生，除造成被害人受有重大傷害外，被害人更因該
    車禍傷勢長期臥床，導致器官感染之敗血性休克死亡結果，
    ，被害人之死亡結果，與本件車禍之發生間，自有因果關係
    存在，原審認二者間無因果關係存在，顯有失當。檢察官上
    訴指摘原判決量刑過輕，及被告認為就車禍之發生無過失責
    任，雖均無理由，惟原審判決既有上開可議之處，自應由本
    院予以撤銷改判。至於本件公訴人雖另以被告於事故發生時
    係公司負責人，駕駛車輛而發生車禍，是否有業務過失致死
    之嫌為由提起上訴，然本件被告於車禍發生時，雖係弘軍工
    程實業股份有限公司登記之代表人，然並無證據證明該公司
    之代表人有以駕駛車輛為其附隨之業務，又肇事車輛亦非登
    記為弘軍工公程公司所有，復有行車執照在卷可憑，且車禍
    發生當天為假日，被告駕駛自小客車外出亦無背於常理，告
    訴人一味以本件被告係公司負責人，認被告係以駕駛為業而
    犯本件過失致死罪嫌，顯與事證不符，且公訴人就本件被告
    之車禍過失行為，係以普通過失行為據以提起公訴，亦有起
    訴書在卷可參，本院審酌相關卷證，亦無應予變更起訴法條
    為業務過失犯行之必要，附此敘明。爰審酌被告對本件車禍
    發生之過失程度，及被害人蘇衛世本身對於本件車禍之發生
    ，亦與有過失，惟被告於本件碰撞事故發生致今，尚未與被
    害人達成和解等一切情狀，量處如主文第2項所示之刑。又
    被告上揭過失致死罪之犯罪時間，係在96年4月24日以前，
    且本件宣告刑為有期徒刑1 年6月以下，依中華民國96年罪
    犯減刑條例之規定，減其宣告刑2分之1，並諭知易科罰金之
    折算標準，以資懲儆。
五、被告經合法傳喚，無正當理由不到庭，本院爰不待其陳述逕
    行判決。
據上論斷，依刑事訴訟法第371條、第369條第1項前段、第364條
、第299條第1項、第300條，刑法第2條第1項、第276條第1項、
刑法第62條前段 (修正前)、第41條第1項前段 (修正前)，罰金
罰鍰提高標準條例第1條前段、修正前罰金罰鍰提高標準條例第2
條，現行法規所定貨幣單位折算新臺幣條例第2條，中華民國96
年罪犯減刑條例第2條第1項第3款、第7條、第9條，判決如主文
。
本案經檢察官乙○○到庭執行職務。
中    華    民    國    97    年    10   月    21    日
            刑事第六庭  審判長法  官  李  文  雄
                              法  官  邱  顯  祥
                              法  官  林  靜  芬
上列正本證明與原本無異。
不得上訴。
                              書記官  高  勳  楠
中    華    民    國    97    年    10   月    21    日


司法院資訊處製作；財團法人民間司法改革基金會備份。
